【裁判字號】    90,上訴,608
【裁判日期】    900710
【裁判案由】    殺人
【裁判全文】
臺灣高等法院臺南分院刑事判決                                        行股
    上  訴  人  臺灣雲林地方法院檢察署檢察官
    被      告  己  ○  ○
                戊  ○  ○
    共      同
    選任辯護人  蕭  敦  仁
                黃  東  熊
右上訴人因被告等殺人案件，不服臺灣雲林地方法院八十九年度重訴字第六號中華民
國九十年三月二十日第一審判決（起訴案號：臺灣雲林地方法院檢察署八十九年度偵
字第三三五八號、四一二五號），提起上訴，本院判決如左：
    主      文
原判決關於己○○部分撤銷。
己○○殺人，處有期徒刑拾伍年，褫奪公權拾年。扣案之單刃尖刀壹把沒收。
其他上訴駁回。
    事      實
己○○於民國（下同）八十九年八月十一日下午九時三十分許，駕駛車牌ＴＹ—五七
七號營業大貨車，搭載其子戊○○，沿雲林縣一四五號公路往虎尾方向行駛，適有黃
清池駕駛車牌Ｃ二—九五七三號自用小貨車，搭載助手甲○○，亦同向行經該路段，
因兩車為超車爭道而發生競逐，己○○並以車頭遠光燈照射對方，引起黃清池不滿，
認己○○有意尋釁，乃於超車後緊急停煞在雲林縣土庫鎮○○里○○○號○路北上三
二‧八公里處，即土商線桿七一號前，而將己○○父子之車強行攔下，黃清池隨即下
車衝至己○○車旁叫喊：「幹你娘，下來！」，己○○亦不示弱而下車，雙方一言不
和進而徒手互毆，黃清池亦以手中之行動電話反擊己○○，並持自甲○○處奪得之鐵
管與己○○互毆。詎己○○遭辱罵又被毆心有不甘，尤恨黃清池無端尋釁，竟萌生殺
意，以臺語呼喊：「乎伊死（給他死）！」，且因當時其位於上開大貨車左前側駕駛
座旁，旋取其所有置於駕駛座後夾縫內，用於剖割豬隻屠體，極其鋒利，足以戕害人
性命之單刃殺豬尖刀一把，趁黃清池不注意時貼近黃清池身邊，以右手反握該尖刀之
方式，由上而下，用力朝黃清池之致命部位左鎖骨下方猛刺一刀，該尖刀深入黃清池
之體內約九‧五公分，切裂肺臟動脈血管，造成約5×4×9.5 cm之刺創傷口，且於舉
刀之際，亦不慎劃傷黃清池左側腹部，造成黃清池左腹部有約5×1×0.5 cm之刺創傷
口，黃清池當場血噴如注，驚怒之餘，即以上開鐵管奮力反擊己○○，因距離不夠，
乃擊中車牌ＴＹ—五七七號大貨車之前方擋風玻璃及右後照鏡，致該車駕駛座前擋風
玻璃呈一處蜘蛛網狀凹陷，右後照鏡鬆脫。而己○○雖見黃清池血流如注猶不罷手，
仍繼續追擊黃清池，黃清池負傷往路旁之田地奔逃，鮮血自路面車道分道線一路迤灑
至路旁田邊。嗣因甲○○在旁見黃清池傷重命危而高喊：「會死人，不要追了！」，
己○○此時見黃清池已受重創，性命垂危，且恐往來人車發現，乃駕駛上開車牌ＴＹ
—五七七號大貨車搭載戊○○逃離現場，先駛至虎尾肉品市場，清洗留於上開尖刀上
之黃清池血跡，繼裝運豬肉屠體佯裝無事。黃清池則經甲○○送往北港媽祖醫院急救
，然因左頸穿刺，肺部動脈斷裂大量出血，併低血容性休克，不治死亡。嗣於同日下
午十一時四十分許，改由戊○○駕駛車牌ＴＹ—五七七號大貨車搭載己○○，載運豬
肉屠體行經雲林縣元長鄉○○村○○○○○路元茂電桿七０號前，始為據報趕赴該路
段攔檢之警方查獲，並扣得該單刃殺豬尖刀一把，繼在凶案現場水溝內扣得上開鐵管
一支。案經黃清池之子丁○○告訴及由雲林縣警察局虎尾分局移送臺灣雲林地方法院
檢察署檢察官偵查起訴。
    理      由
壹、被告己○○有罪部分：
一、訊據被告己○○固不諱言有於右揭時地駕駛營業大貨車，與被害人黃清池所駕駛
    之自用小貨車，因大貨車所裝置燈光刺眼及超車，引致被害人黃清池不快，而遭
    被害人黃清池駕車攔停於外側快車道上，嗣被害人黃清池遭其取自大貨車駕駛座
    夾縫處之單刃尖刀刺中要害，不治死亡之事實；惟矢口否認有何故意殺人之犯行
    ，並辯稱：其所駕駛之大貨車遭被害人黃清池駕車攔停於外側快車道後，被害人
    黃清池即下車向後走至其車門邊，以手持之行動電話毆其頭部，嗣又以奪取而來
    之鐵管連續毆擊其身體側面，其遭毆打後身體不支，斜跪在地，為自衛乃伸出右
    手向大貨車駕駛座後面夾縫處，拿取置於該處之單刃尖刀一把，欲嚇唬被害人黃
    清池，其並未故意以右手反握尖刀之方式，由上而下猛刺被害人黃清池左鎖骨部
    位，其不悉被害人黃清池何以受該傷，又當時其遭被害人黃清池猛打有說「我會
    死」，並非高喊「給他死」，亦無追殺被害人黃清池，且當時其子戊○○在大貨
    車另側，不知其拿單刃尖刀出來，本件命案應與其子戊○○無關云云。然查：
（一）本件案發地點雲一四五號公路，係雙向四線道，此有雲林縣警察局道路交通事
      故調查報告表之事故現場圖及現場照片在卷足稽，且據證人甲○○及被告己○○、戊○○在偵審中之供述：被害人黃清池超車攔下被告己○○之車子後，被
      害人黃清池所駕駛之車牌Ｃ二—九五七三號自用小貨車，係停置在往土庫方向
      之外側快車道與慢車道間，靠近路肩之車道邊線附近，被告己○○所駕駛之車
      牌ＴＹ—五七七號大貨車，則停置在左後方之外側快車道上，二車頭尾相距約
      一丈多，即約五公尺左右等情，再參諸上開道路交通事故調查報告表之事故現
      場圖及現場十三張血跡分佈照片，及檢察官之勘驗筆錄所載內容，顯見案發後
      現場之血跡主要分佈於二處，一處位於往土庫方向之內外側快車道之分道線兩
      側，約略分二灘密集散佈，二灘血跡範圍合計長約五點一公尺，寬約零點四公
      尺，距離道路邊線約六公尺，一處則位於右側沿道路邊線附近，長約八點八公
      尺，呈零星且長條狀之分佈，另於路旁水溝蓋（依卷附現場照片所示，該處路
      旁水溝大部分均無蓋）上及從其邊緣算起二點二公尺之田地上，亦有條狀之血
      跡分佈。又就各該血跡分佈之情形，對照證人甲○○及被告己○○、戊○○所
      供有關二車之相對位置，並參諸被告己○○所駕駛車牌ＴＹ—五七七號大貨車
      長約六公尺、寬約三公尺，被害人黃清池所駕駛之車牌Ｃ二—九五七三號自用
      小貨車長亦不過四點五公尺、寬約二‧五公尺（均依卷附車輛照片推算），應
      足推斷本件案發時被告己○○所駕駛車牌ＴＹ—五七七號大貨車之車頭位置，
      應係在上開散佈快車道分道線上較下方處一灘血跡之右側，而被害人黃清池所
      駕駛之車牌Ｃ二—九五七三號自用小貨車，則位於前開道路邊線長條狀血跡之
      左側，車頭位置約與該處血跡最上方齊平無訛，合先敘明。
（二）本件案發緣於被害人黃清池駕駛之冷凍小貨車於夜間行駛中，先遭車道後方由
      被告己○○所駕駛大貨車之車頭遠光燈及霧燈之強光照射，於被超車後復遭該
      大貨車設於車頂向後方照射之照明燈強光刺眼，因而導致被害人黃清池心生不
      滿，認駕駛大貨車之被告己○○行為惡劣，遂超車趨前攔下被告己○○所駕駛
      之大貨車等情，已迭經證人甲○○在歷次偵審中證述明確在卷。雖被告己○○
      否認當時曾以遠光燈或霧燈照射之情，惟查被告己○○所駕駛之車牌ＴＹ—五
      七七號之大貨車，除於車頭大燈及前方保險桿下緣設有霧燈二盞外，於駕駛座
      車頂上並設有向後照射之工作燈二盞，既有該大貨車照片五張存於警卷為憑，
      顯見該等燈光之設置情形與證人甲○○證述之情節相符，則苟非被告己○○確
      有上開惡劣之駕駛行為，引發被害人黃清池之極度不滿，衡情被害人黃清池要
      無無端超車趨前攔下被告己○○所駕駛之大貨車，而與之理論計較之理，是被
      告己○○就此所辯，尚難認屬實情。另扣案之尖刀含刀柄全長二七點五公分、
      刀刃長十三點五公分，刀刃尖細微彎、最寬部分為二公分，刀柄為木製，刀刃
      鋒利，業經證人即案發當時前往相驗被害人屍體之臺灣雲林地方法院檢察署檢
      驗員邱永田在原審勘驗明確，製有勘驗筆錄，及照片二張存於警卷可佐。而被
      害人黃清池之致死原因，乃係受有左頸部鎖骨下方深達九點五公分之刺創傷，
      該處傷口創緣整齊，並造成肺部動脈斷裂，以致失血休克死亡，亦經檢察官督
      同檢驗員相驗明確，製有勘驗筆錄、相驗屍體證明書、驗斷書各一份及照片四
      張在卷足按，堪信被害人黃清池所受上開致命創傷，確係遭扣案之尖刀刺中而
      來無疑。
（三）被告己○○於本件案發翌（十二）日，即因傷前往行政院衛生署嘉義醫院求診
      ，此有其所提出之嘉義醫院驗傷診斷書乙紙，附於偵查卷足稽，觀諸該診斷書
      記載：被告己○○於左後大腿處有挫傷一處、於背臀部有挫傷二處，均係長條
      狀淤痕，且左側第八肋骨骨折等情，核亦與被告戊○○及證人甲○○供陳：被
      告己○○與被害人黃清池二人互毆之情節相符，顯見被告己○○供稱曾遭被害
      人黃清池毆打云者屬實。至被告己○○當時究竟有無以臺語呼喊「乎伊死（給
      他死）」等語，雖迭為被告己○○所否認，並辯稱：其因遭被害人黃清池毆打
      ，所以喊「我會死」云云，然查被告己○○持該尖刀刺殺被害人黃清池時，曾
      喊「乎伊死」等語，不惟已據證人甲○○迭在歷次偵審中指證不移，參諸被告
      己○○與被害人黃清池互毆之際，因被害人黃清池自證人甲○○處取得鐵管一
      支，並持以與被告己○○互毆，則被告己○○突遭鐵管毆傷，當會憤恨不已圖
      思報復，遂因此萌生殺意，以臺語呼喊「乎伊死（給他死）」，並進而持刀刺
      殺被害人黃清池，衡情亦屬合理。況縱其未以臺語高喊「乎伊死（給他死）」
      ，因上開扣案之單刃殺豬尖刀，係被告己○○平日用於剖割豬隻屠體，極其鋒
      利，持之猛刺人體要害足取人命，乃眾所週知之常識，被告己○○當亦知之，
      乃竟持之猛刺被害人左鎖骨部位，其有殺人之犯意昭然若揭，並不因其未呼喊
      「乎伊死（給他死）」而異其認定。
（四）扣案之鐵管究係如何由被害人黃清池奪得，被告戊○○在本院固稱：「我剛下
      車時手上並沒有拿鐵棍，當時他（指被害人）的捆工（指甲○○）就將我抱住
      ，我的車子駕駛座左邊的下方有鐵棍，他的捆工也有看到，他也過來搶，後來
      他將鐵棍搶過去就將鐵棍拿給他老闆」云云（見本院九十年六月二十六日審理
      筆錄）；然微論已與彼在偵查中供稱：「死者就用徒手毆打我父親，我看到即
      下車，並持鐵管，我要去打死者」（見相驗卷第二六至二七頁），及在本院調
      查時供稱：「我拿鐵管下來，就被甲○○搶去，我還被他打」（見本院九十年
      五月八日訊問筆錄）各等語不符，且參以該鐵管原置於被告己○○駕駛之大貨
      車上，雙方素昧平生，驟起變故之下，甲○○對被告己○○大貨車上置有該鐵
      管之情，顯無認識之可能，自亦無可能逕自被告己○○之大貨車上取得該鐵管
      ，是該支鐵管應係被告戊○○目睹被告己○○與被害人黃清池互毆後，欲取出
      援助被告己○○所用，然卻為甲○○搶下，並交由正與被告己○○互毆之被害
      人黃清池使用至明。另被害人黃清池於大貨車駕駛座車門邊，遭被告己○○所
      持之尖刀刺傷後，旋以所持鐵管用力擊破被告己○○所駕駛大貨車前方擋風玻
      璃，造成該擋風玻璃左半側呈一處蜘蛛網狀凹陷乙情，雖被告己○○在本院辯
      稱：「是他（指被告）搶了甲○○的鐵棍，先打玻璃，再來打我的，我因為被
      他打，才拿刀子出來的」云云（見本院九十年五月八日訊問筆錄），然因證人
      甲○○在本院已證稱：「己○○就從車上拿下殺豬刀說給他死，就面對面拿著
      刀刺向黃清池，黃清池被刺中後，就要拿手裡的鐵管打己○○，沒有打中，才
      打到車子的擋風玻璃」（見本院九十年五月八日訊問筆錄）等語明確，核與被
      告戊○○供述相符，並有該大貨車之照片六張附卷可憑，足見被害人黃清池應
      係遭被告己○○所持之尖刀刺傷時，手中握著該鐵管，欲反擊被告己○○，然
      因傷重未打到被告己○○，始擊中大貨車之擋風玻璃甚明。
（五）又本件緣於被告己○○超車及以遠光燈照射被害人黃清池所駕駛之小貨車，引
      發被害人黃清池之不滿下車理論等情，既已有如前述，參以證人甲○○及被告
      己○○在歷次偵審中均供稱：本件自被害人黃清池出手毆打被告己○○，以迄
      被害人黃清池遭刺中左鎖骨下方要害，前後不過一、二分鐘等語，顯見被害人
      黃清池遭刺傷乃係於短瞬間發生，而被害人黃清池遭尖刀刺傷時，手中既握有
      長達六十八公分之鐵管，若非貼身相搏，被告己○○殆無可能傷及被害人黃清
      池，是被害人黃清池應係在猝不及防之情況下遭刺中要害。據此堪信被告己○○係趁黃清池攻擊停歇，疏未注意時，自緊靠之車門邊駕駛座後取出尖刀，並
      予以反擊，刺傷被害人黃清池之左鎖股下方要害，被害人黃清池遭刺傷後，因
      肺部動脈斷裂，自足以造成當場鮮血噴濺之情形，嗣被害人黃清池於遭刺傷驚
      懼之餘，往後退來到大貨車車頭左前方，以所持鐵管用力繼續猛擊被告己○○
      ，因傷重且距離不及，致擊破被告己○○所駕駛大貨車前方擋風玻璃時，又再
      次造成大量血跡噴灑之情形，亦非不能想像。況亦與前所認案發時被告己○○
      所駕駛車牌ＴＹ—五七七號大貨車之車頭，應係位於快車道分道線上較下方處
      血跡之右側（即被害人黃清池甫遭尖刀刺傷要害處，較上方處之一灘血跡則係
      被害人黃清池敲擊擋風玻璃時之位置）情形，不謀而合。
（六）被告己○○在本院雖極力否認故意持刀刺殺被害人黃清池，並辯稱：當時其被
      毆倒在大貨車車門邊，為自衛始從駕駛坐下方拿刀子，其不悉如何刺中被害人
      黃清池云云。然查其在偵查中已自承：「是因他（指被告）持鐵管打我，我才
      回車上拿該刀刺殺死者」、「我反握刀柄，刀尖往下，刺殺死者」、「因對方
      逼得我走投無路，一直毆打並用鐵管打我，所以我才會想拿刀殺他」、「我很
      後悔對方死了‧‧‧我很後悔、我錯了」等語明確（見相驗卷第二九至三一頁
      ），並有被告己○○以尖刀刺殺被害人黃清池所持姿勢之照片一張，附於警卷
      為憑；參以被告己○○與戊○○二人在警訊時，最初係由被告戊○○自承殺害
      被害人黃清池，嗣後二人始自白係由被告己○○持尖刀殺害被害人黃清池，被
      告戊○○並於警訊第四次筆錄中坦承：「因為我心想他（指己○○）因案假釋
      中，而且又上了年紀，我怕他被關，才會說死者是我殺的」（見警卷第十一至
      十二頁）等語，苟被告己○○係正當防衛，無意刺死被害人黃清池為真，自不
      負刑責，衡情當不致由被告戊○○為其頂罪，是被告己○○係故意刺殺被害人
      黃清池，已灼然明甚。再者扣案尖刀之刀刃長十三點五公分，刀刃尖細微彎、
      最寬部分為二公分，甚為鋒利，已有如前述，然以之刺入人體鎖骨下方與肋骨
      間之間隙，倘未能掌握適當之角度，刀刃甚易卡在骨骼間，而被告己○○平日
      即係以該尖刀剖解豬體，對於動物之骨骼結構自知之甚稔，其對於人體之左鎖
      骨下方靠近頸部、胸肺部之位置乃屬致命要害，自亦有所認識，是依被害人黃
      清池所受創傷之情形觀之，堪信被告己○○應係趁被害人黃清池貼近身體之機
      會，右手反握尖刀，並將刀刃轉至與鎖骨肋骨平行之角度，順勢由上往下刺入
      被害人黃清池左頸部鎖骨下方體內無疑，被告己○○稱係被害人黃清池自己過
      來壓到刀子，或不知如何刺傷被害人黃清池云者，未免過於巧合或屬避重就輕
      ，難以採信。又被害人黃清池遭被告己○○猛刺一刀後，因動脈血管遭切裂而
      大量失血，且血噴如注，加上被告己○○係與被害人黃清池近身相搏，衡情被
      告己○○絕不可能未見被害人黃清池已受重創大量流血之情事，是被告己○○
      辯稱其不知該尖刀刺到被害人黃清池，亦不知黃清池有受傷云者，更屬無稽。
      又被害人黃清池左腹部雖另有長五公分、寬一公分、深零點五公分之表淺創傷
      一處，然此可能係於打鬥中拉扯遭扣案單刃短刀劃傷所致，既經上開檢驗員邱
      永田在原審證述在卷（見原審卷第一一八頁），且觀諸扣案尖刀甚為鋒利及被
      告己○○反握尖刀之情形，堪信該創傷確非被告己○○故意所為，否則應不至
      於僅有深零點五公分之表淺裂傷，況該創傷係位於被害人黃清池身體正面之左
      腹部，並非身體背面，益顯無可能如公訴人所認該創傷係於被告己○○追擊被
      害人黃清池時所造成，蓋如係於追擊中刺傷，其位置應係在身體後背部位，始
      符常情。而被害人黃清池左腹部之表淺裂傷，既非被告己○○故意刺殺所造成
      ，而係被告己○○舉刀朝上欲刺向被害人左頸部部位時，無意中劃傷，是以被
      告己○○前稱僅刺被害人黃清池一刀，並非二刀，自屬實情。
（七）又被告己○○刺傷被害人黃清池後，確有繼續追殺被害人黃清池乙情，不惟已
      據證人甲○○在原審偵審中指證歷歷，更在本院證稱：「黃清池被刺中後，就
      要拿手裡的鐵管打己○○，沒有打中，才打到車子的擋風玻璃，黃清池就跑，
      己○○又拿著刀追說給他死，‧‧‧我說我老闆流血那麼多了，不要再追了，
      會死人，‧‧‧我就跑回原來的車子旁邊，我老闆也從田旁邊出來，我老闆自
      己上車子，我趕快送他到醫院去」等情甚詳（見本院九十年五月八日訊問筆錄
      ）；且被告己○○苟真遭被害人黃清池以拳頭、鐵管毆打得很嚴重倒地不起屬
      實，衡情其身體應屬虛弱無法自行行動及應速送醫急救，乃其非但未於案發後
      即刻至醫院求診，反若無其事循例照常續至土庫屠宰場載運豬肉屠體，再佐諸
      證人乙○○、丙○○在本院證稱：當日被告己○○父子開車至屠宰場，被告己○○並下車坐在屠宰場的椅子上看伊等工作等語（見本院九十年六月五日訊問
      筆錄），顯見被告己○○當時在案發現場被毆之傷勢，應非已達倒地不起甚為
      嚴重之程度，而係尚得自行行動追趕被害人黃清池無礙。矧參諸上開現場跡證
      所示：被害人黃清池之血跡起自分道線附近，復沿著道路邊線一路迤灑，並跨
      過水溝灑在田地上之情形，及現場水溝內滿是泥漿，然被害人黃清池當時所穿
      著之衣服及屍體並無水溝污漬等情研判，應足認被害人黃清池係於被告己○○
      所駕駛之大貨車駕駛座車門邊遭尖刀刺傷要害，造成體內鮮血大量噴濺，自知
      傷勢嚴重，亟欲躲回小貨車上由甲○○載往醫院，乃自上開大貨車車頭處，繞
      過所駕駛之車牌Ｃ二—九五七三號自用小貨車右側車尾，延道路邊線前往小貨
      車車頭處，欲攀上該車之乘客座，然被告己○○因遭毆打氣憤難消，又自後追
      趕，被害人黃清池見狀遂往路邊田裡躲藏，以致於該處路邊田裡散佈有血跡，
      且所持之鐵管亦於倉皇躲避之瞬間鬆手滑落至路旁水溝內（鐵管係於案發後自
      水溝中查獲），是被告己○○於刺殺被害人黃清池一刀後，有繼續追殺之情事
      亦明，不容其空言否認。
二、綜上足認本件案發過程應係：被害人黃清池因不滿被告己○○惡劣之駕駛行逕，
    超車攔停被告己○○之大貨車，於下車後憤怒來到左後方被告己○○駕駛之大貨
    車駕駛座車門邊，一邊怒罵：「幹你娘，下來！」，一邊欲拉開駕駛座車門，被
    告己○○迫於無奈而下車，然甫下車即遭被害人黃清池以行動電話毆打，被告己○○突遭挑釁，亦與被害人黃清池互毆，而被害人黃清池自助手甲○○手中接過
    鐵管後，復持以接續毆擊被告己○○左側腹及背臀部，造成被告己○○左後大腿
    一處、背臀部二處之長條狀挫傷，及左側第八肋骨骨折。被告己○○突遭毆打，
    心生氣憤，因當時位於上開大貨車駕駛座旁，乃伸出右手向大貨車駕駛座後面夾
    縫處摸取置於該處之單刃尖刀一把，欲用以報復反擊被害人黃清池，以臺語喊「
乎伊死（給他死）」，即趁被害人黃清池攻擊暫歇，疏於注意之際，反握尖刀，
    並將刀刃轉至與被害人黃清池左側鎖骨、肋骨平行之角度，由上往下順勢刺入被
    害人黃清池左鎖骨下方體內，以致造成肺部動脈斷裂之致命重創，且因與被害人
    黃清池之身體貼近，而於舉刀之際，無意間劃傷被害人黃清池之左腹部。被害人
    黃清池遭重創後，噴血如注，驚懼之餘，旋以所持鐵管用力猛擊被告己○○，因
    距離不及，而擊破被告己○○駕駛之大貨車前方擋風玻璃，復因情緒激動再次造
    成體內鮮血大量噴濺，至此被害人黃清池自知失血過多，急欲由助手甲○○載往
    醫院急救，乃自上開大貨車車頭處，繞過其所駕駛之車牌Ｃ二—九五七三號自用
    小貨車右側車尾，沿道路邊線前往小貨車車頭，欲攀上該車之乘客座，惟被告己○○仍自後追趕，被害人黃清池驚慌逃避至路邊田內，所持之鐵管亦鬆手滑落路
    旁水溝，嗣助手甲○○大喊「會死人，不要再追了」等語，被告己○○至此方罷
    休，而被害人黃清池則自行爬上小貨車乘客座，由助手甲○○緊急送往北港媽祖
    醫院急救，然仍因傷勢過重，於送醫途中即已休克，經急救無效不治死亡（關於
    被害人黃清池攔下被告己○○大貨車後，二車之停車位置，被害人黃清池攻擊被
    告己○○及被刺乃至於負傷離開之相關位置，詳如附圖所示），洵堪認定。
三、次按對於現在不法之侵害，而出於防衛自己或他人權利之行為不罰，但防衛行為
    過當者，得減輕或免除其刑，刑法第二十三條固定有明文。然正當防衛必須對於
    現在不法之侵害始得為之，侵害業已過去，即無正當防衛可言；至彼此互毆，又
    必以一方初無傷人之行為，因排除對方不法之侵害而加以還擊，始得以正當防衛
    論；故侵害已過去後之報復行為，與無從分別何方為不法侵害之互毆行為，均不
    得主張防衛權，亦有最高法院三十年上字第一０四０號判例在案。卷查本件被告
    己○○因超車等不當駕駛行為與被害人黃清池發生衝突，二人一言不合並進而互
    毆，既係互毆，顯已無法分辨何方為不法侵害，即與正當防衛之構成要件有間；
    且被告己○○因體型及力氣均略遜被害人黃清池一籌，見彼此互毆行為已居劣勢
    ，腦中亟思反擊報復，遂以其平日剖解豬體，對該尖刀之熟悉及對人體左側鎖股
    係致命要害之認識，基於殺人犯意，伸手自車內取出該尖刀，趁被害人黃清池未
    再出手攻擊不注意時，貼近被害人黃清池自上而下一刀刺入被害人黃清池之左側
    鎖股，致被害人黃清池肺部動脈斷裂，失血過多而死；雖被害人黃清池當時手中
    尚握有鐵管，然依被害人黃清池係遭貼身近距離刺殺一刀致命，且該尖刀深入被
    害人黃清池體內達九‧五公分，切裂肺臟動脈血管，加以被告己○○猶得以從容
    取得尖刀行凶，當時其身體尚得自行正常行動等情以觀，應足認當時被害人黃清
    池已停止毆打被告己○○，係在猝不及防之情形下遭被告己○○刺殺，是當時被
    害人黃清池對被告己○○，應已無任何現時不法之侵害可言，倘被告己○○並無
    殺人之犯意，衡情其取出尖刀後應僅會置於身前以恫嚇被害人黃清池，然其竟持
    該尖刀瞄準被害人黃清池之左側鎖股，一刀猛力刺入甚深，再參諸被告己○○身
    高約一六五公分，年近六旬，體型較瘦，竟得以尖刀刺入身高約一七二公分，體
    型中等之被害人黃清池身體內深達九‧五公分，若非殺人決意甚堅且貫注力量蓄
    意為之，豈會毫不遲疑持刀由上往下猛刺被害人黃清池一刀斃命，被告己○○確
    係出於殺人犯意而實施殺人至明，所為尚與正當防衛之要件不合。被告己○○故
    意殺人之犯行，至堪認定，應予依法論科。
四、查被告己○○持尖刀刺入被害人黃清池之左側鎖股，致被害人黃清池肺部動脈斷
    裂失血過多死亡，核係犯刑法第二百七十一條第一項之故意殺人罪。原審疏未詳
    細調查審究，遽認被告己○○所為刺殺行為係正當防衛，顯有未合。檢察官上訴
    執此指摘原審此部分判決不當，自為有理由，應由本院將原審此部分判決予以撤
    銷改判。爰審酌被告己○○不良駕駛在先致引本件衝突，與被害人黃清池互毆不
    敵，竟萌殺意持剖解豬體利刃一刀刺死被害人黃清池，惡性重大手段兇殘，且犯
    後仍飾詞狡辯否認犯罪，亦未對被害人黃清池家屬慰問賠償，及其素行暨被害人
    黃清池家屬所受失去親人之傷痛等一切情狀，改對其量處有期徒刑十五年，並認
    依其犯罪性質有褫奪公權之必要，爰併予宣告褫奪公權十年，以資懲儆。另扣案
    之單刃尖刀壹把，為被告己○○供犯罪所用，且據其自承係其所有平日用來剖解
    豬體之物，亦應依法併予宣告沒收。
貳、被告戊○○無罪部分：
一、公訴意旨另略以：被告戊○○係被告己○○之子，於八十九年八月十一日下午九
    時三十分許，由被告己○○駕駛車牌ＴＹ—五七七號營業大貨車，沿雲林縣一四
    五號公路往虎尾方向行駛，適有被害人黃清池駕駛車牌Ｃ二—九五七三號自用小
    貨車，搭載助手甲○○，亦同向行經該路段，因兩車為超車發生爭執，被害人黃
    清池下車與被告己○○理論，二人並進而互毆，被告戊○○見狀，隨即自該大貨
    車之車內取出鐵管一把，加入毆打被害人黃清池，甲○○見狀亦下車拉扯被告戊○○並奪下該鐵管。詎被告戊○○見其父遭辱毆，心生不滿，復憤被害人黃清池
    藉故滋事，加上因與被害人黃清池鬥毆正酣而手中攻擊武器被奪，即萌生殺意，
    與被告己○○基於殺害被害人黃清池之犯意聯絡，由被告己○○伸手至該大貨車
    駕駛座後之夾縫內取出尖刀一把，以右手反握該尖刀之方式，朝被害人黃清池之
    致命部位左鎖股下方猛刺一刀，致被害人黃清池肺部動脈斷裂，失血過多死亡，
    因認被告戊○○亦共犯有刑法第二百七十一條第一項之殺人罪嫌云云。
二、按犯罪事實應依證據認定之，無證據不得推定其犯罪事實；又不能證明被告犯罪
    者，應諭知為無罪之判決；刑事訴訟法第一百五十四條、第三百零一條第一項，
    分別定有明文。公訴人認被告戊○○亦涉犯有上開殺人罪嫌，無非係以證人甲○○在警訊及偵查中證稱：黃清池下車後先與對方發生口角，又與對方二人互毆，
    我看見戊○○手拿鐵管打黃清池，我便上前搶下鐵管，不料己○○喊「給他死」
    後，就回車上拿了一把尖刀下車，並朝黃清池頭部方向插下去云云；及被害人黃
    清池係因遭被告己○○以尖刀刺入左鎖骨下方並割斷肺部動脈，引發失血性休克
    致死，業經檢察官督同檢驗員相驗無訛，有勘驗筆錄、相驗屍體證明書、驗斷書
    在卷可稽；而被告己○○係以剖解豬體為業，竟持鋒利之尖刀刺入被害人黃清池
    左頸部鎖骨下之要害處，深達九點五公分，足見其用力之猛、殺意之堅，故認被
    告己○○應非為自衛而殺人；加以被告戊○○在偵查時曾供稱：「後來助手也參
    與打我父親，我即回車上找東西（按指尖刀），在我找時，我父親就拿一支殺豬
    刀。」、「（問：你再回車上是否要找該殺豬刀？）是的。」，因認當時被告戊○○與被告己○○已有拿取尖刀之共識，其意在以該尖刀殺人，此外並有尖刀一
    把、鐵管一支扣案可佐等由為論據。惟訊據被告戊○○則矢口否認有何共同殺人
    之犯行，並辯稱：其從車上拿鐵管下來即被甲○○搶走，且其被甲○○抱住毆打
    ，無法動彈，亦不知其父己○○有拿刀刺殺被害人黃清池，其未與其父己○○共
    謀殺害被害人黃清池等語。
三、按二人以上共同實施犯罪之行為者，皆為正犯，刑法第二十八條定有明文；又所
    謂共同正犯不僅以有共同行為為已足，尚須有共同犯意之聯絡，缺一不可，始足
    以成立共同正犯，亦迭經最高法院著有判例在案。首查本件扣案之鐵管全長六十
    八公分、直徑二．七公分，一端平齊、另一端削成尖狀，尖端彎曲，管內有土塊
    塞住等情，已據證人即臺灣雲林地方法院檢察署檢驗員邱永田在原審勘驗明確，
    製有勘驗筆錄在卷為憑。且該鐵管原係供趕豬之用，削成尖狀之一端原本就已彎
    曲，亦經被告戊○○供述在案。而被害人黃清池之致死原因，係遭扣案之尖刀刺
    入左鎖股下方九‧五公分，造成肺動脈斷裂失血過多所致；另被害人黃清池除受
    有上開致命創傷，於左腹部另有一處長約五公分、寬一公分、深零點五公分之（
    表淺）表皮裂傷，皮下出血之傷口，亦經載明於上開驗斷書，且觀諸被害人黃清
    池該左腹部之傷口整齊，非不規則狀，應無可能係遭扣案之鐵管插入所致，該處
    傷口表淺，亦非故意造成，可能係於打鬥中拉扯遭扣案單刃尖刀劃傷所致等情，
    亦經上開檢驗員邱永田證述明確，而均有如上述；再參以被害人黃清池之屍體經
    勘驗結果，除有上開創傷之外，並無其他遭鐵管毆打之痕跡，復有上開驗斷書附
    卷足稽，顯見被告戊○○辯稱其未持鐵管毆打被害人黃清池乙情，已非無據。次
    據證人甲○○在本院證稱：「當時我和黃清池、戊○○三人在一起，我抱著戊○○，要搶他手裡的鐵管，被我搶下來」、「當時戊○○是被我抱著」、「（問：
    己○○拿刀刺向黃清池時，戊○○有無靠近？）沒有，他當時被我抱住，我看到
    我老闆被刺一刀，我才放開戊○○」、「（問：己○○拿刀在追黃清池時，戊○○有無說給他死的話？）是己○○講的，戊○○沒有」等語（見本院九十年五月
    八日訊問筆錄），再參諸被告戊○○不論在體型或力量上顯然不敵證人甲○○（
    參照警卷所附照片），及被告戊○○頭面部確有挫傷一處，亦有嘉義醫院診斷書
    一紙附於偵查卷為憑，暨證人甲○○對於被告戊○○指稱因遭伊毆打造成該頭面
    部挫傷，及該鐵管終遭伊奪下，亦未曾否認各情，堪認被告戊○○辯稱：其從車
    上拿鐵管下來即被甲○○搶走，且其被甲○○抱住毆打無法動彈等語，亦屬實情
    。而當時被告戊○○自車上取出鐵管後，既旋遭甲○○制伏，甲○○並奪走鐵管
    交予被害人黃清池，則被告戊○○始終遭甲○○牽制於大貨車之另一側，無從對
    被告己○○施以援手自堪認定。又觀諸被告己○○在本院供稱：「（問：你拿刀
    子出來時，你兒子在何處？）他在貨車的另外一邊，他不知道我拿刀子出來」（
    見本院九十年五月八日訊問筆錄）等語，則當時被告己○○雖曾以臺語高喊「乎
    伊死（給他死）」，然以當時被告戊○○遭甲○○抱住，無法行動乙情，及就證
    人甲○○始終證稱：只有己○○喊「乎伊死（給他死）」，被告戊○○並沒有喊
    等語觀之，顯見當時被告戊○○與甲○○正激烈纏鬥，已自身難保自顧不暇，衡
    情又何來時間從容與被告己○○聯絡殺害被害人黃清池之犯意，更遑論有何行為
    之分擔。至被告戊○○雖在偵查中曾供稱：「（問：你再回車上是否要找該殺豬
    刀？）是的。（問：是不是找不到該刀？）是的。」等語（見相驗卷第二七頁）
    ；然按被告戊○○於下車後見其父己○○與被害人黃清池互毆，欲上前勸架或主
    動幫助其父己○○一方，乃人之常情，況其甫自車上取出之鐵管旋遭甲○○搶下
    ，並即交由被害人黃清池持為與被告己○○互毆之工具，其見狀復主動欲上車拿
    取扣案之尖刀防身或援助其父己○○，雖縱有可議惟衡情亦不為過，且其所為該
    欲拿尖刀之行為，亦僅止其個人之片面犯意而已，尤以其始終遭甲○○制伏在旁
    ，對其父己○○與被害人黃清池之互毆，及其父己○○遭被害人黃清池持鐵管毆
    打等情均無能為力，復如上述。從而本件自被害人黃清池與被告己○○發生衝突
    進而互毆，迄被告己○○持刀刺殺被害人黃清池之過程，被告戊○○既始終為甲○○牽制、攔阻，其自無任何共同殺人之犯意與行為之分擔可言，要難以其有上
    開之舉止，即推認其亦係殺害被害人黃清池之共同正犯。
四、綜上各情，足見被告戊○○於被告己○○與被害人黃清池互毆之際，甫自大貨車
    座取出鐵管時，即遭證人甲○○制伏、牽制於大貨車之另一側，無從對被告己○○施以援手，其當時自顧不暇，已無時間與被告己○○聯絡共同殺害被害人黃清
    池，且縱其曾經有意自大貨車上取出尖刀，然以當時情況之急迫而言，亦不過係
    本於父子之情，出於援助被告己○○之直覺反應下所為，要難遽認其與被告己○○間，有何共同殺人之犯意聯絡與行為分擔，此外復查無其他積極證據，足證被
    告戊○○有何公訴意旨所載之殺人犯行，本件不能證明被告戊○○犯罪。原審為
    此適用刑事訴訟法第三百零一條第一項規定，諭知被告戊○○無罪，核無不合。
    檢察官上訴意旨，以被告戊○○亦有參殺害被害人黃清池之行為分擔，指摘原審
    此部分判決不當，為無理由，應予駁回。
參、據上論斷，應依刑事訴訟法第三百六十八條、第三百六十九條第一項前段、第三
    百六十四條、第二百九十九條第一項前段，刑法第二百七十一條第一項、第三十
    七條第二項、第三十八條第一項第二款，判決如主文。
本案經檢察官林炎昇到庭執行職務。
中      華      民      國      九十    年      七      月      十      日
                                  臺灣高等法院臺南分院刑事第二庭
                                      審判長法官  游明仁
                                            法官  蘇重信
                                            法官  林永茂
右正本證明與原本無異。
如不服本判決，應於判決送達後十日內向本院提出上訴狀，其未敘述理由者並應於提
出上訴狀後十日內向本院補提理由書（應附繕本)。
                                      法院書記官  劉岳文
中      華      民      國     九十     年      七      月      十一    日
刑法第二百七十一條第一項：
殺人者，處死刑、無期徒刑或十年以上有期徒刑。


司法院資訊處製作；財團法人民間司法改革基金會備份。
